【裁判字號】    97,台上,1843
【裁判日期】    970904
【裁判案由】    請求拆屋還地等
【裁判全文】
最高法院民事判決            九十七年度台上字第一八四三號
上  訴  人  交通部高雄港務局
法定代理人  午 ○ ○
訴訟代理人  王 伊 忱律師
            陳 景 裕律師
            鄭 美 玲律師
被 上訴 人  甲 ○ ○
            乙 ○ ○
            丙 ○ ○
            丁 ○ ○
            戊○○○
            己 ○ ○
            庚 ○ ○
            辛 ○ ○
            壬 ○ ○
            癸 ○ ○
            子○○○
            丑 ○ ○
            寅 ○ ○
            卯 ○ ○
            辰 ○ ○
            巳 ○ ○
共      同
訴訟代理人  史 乃 文律師
上列當事人間請求拆屋還地等事件，上訴人對於中華民國九十七
年三月十八日台灣高等法院高雄分院第二審判決（九十五年度上
字第二○六號），提起上訴，本院判決如下：
    主  文
原判決除假執行部分外廢棄，發回台灣高等法院高雄分院。
    理  由
本件上訴人主張：坐落高雄市○○區○○段第一一七八地號土地
為中華民國所有，伊為管理機關，被上訴人之房屋各自無權占用
系爭土地，其位置及面積如第一審判決附圖（下稱附圖）所示，
伊得本於民法第七百六十七條規定，請求被上訴人各將其房屋拆
除並交還占用之土地。又被上訴人無權占用系爭土地，受有相當
於租金之利益，致伊受損害，伊得本於不當得利之法則，請求被
上訴人返還自民國八十八年九月一日起算之不當得利等情，求為
命被上訴人各將系爭土地上如第一審判決附表一（下稱附表一）
與附圖所示之房屋拆除，並交還占用之土地；及被上訴人甲○○
給付伊新台幣（下同）八萬九千零九十元、被上訴人乙○○給付
伊四萬三千二百八十七元、被上訴人丙○○給付伊四萬六千三百
零七元，被上訴人丁○○給付伊四萬三千七百九十元、被上訴人
戊○○○給付伊四萬三千七百九十元、被上訴人己○○給付伊四
萬三千七百九十元、被上訴人庚○○給付伊四萬三千七百九十元
、被上訴人辛○○給付伊四萬四千二百九十三元、被上訴人壬○
○給付伊三萬一千二百零七元、被上訴人癸○○給付伊四萬三千
二百八十七元、被上訴人子○○○與丑○○連帶給付伊四萬三千
二百八十七元、被上訴人寅○○給付伊四萬三千二百八十七元、
被上訴人卯○○給付伊四萬六千三百零七元、被上訴人辰○○與
巳○○連帶給付伊十萬五千一百六十一元，及均自九十三年八月
三十一日起至清償日止，按年息百分之五計算之利息；暨被上訴
人各給付伊如第一審判決附表三所示之金額之判決。
被上訴人則以：訴外人高雄市政府於六十二年十二月間因辦理中
洲渡輪碼頭聯外道路工程，需拆除工程用地上之房屋，乃於六十
三年二月二十五日召開「旗津區中洲貨運碼頭道路工程牴觸戶土
地分配協調會」（下稱土地分配協調會），決議「牴觸拆除房屋
超過十坪以上者分配一間土地，未超過者半間土地」，以「以地
易地」之方式分配系爭土地予該用地上房屋之所有人（下稱牴觸
戶），各該牴觸戶因該決議已取得所分配土地之所有權及合法之
占有使用權利。伊係基於上開決議使用系爭土地，沒有無權占有
或不當得利情事等語，資為抗辯。
原審將第一審所為命被上訴人辰○○、巳○○給付部分之判決廢
棄，改判駁回上訴人該部分在第一審之訴，及維持第一審所為上
訴人敗訴部分之判決，駁回其上訴，係以：高雄市政府因辦理中
洲渡輪碼頭聯外道路工程，需拆除工程用地上之房屋，乃於六十
三年二月二十五日召開土地分配協調會，出席者有高雄市政府、
上訴人、高雄市旗津區公所、中洲派出所、牴觸戶等，會中決議
「牴觸拆除房屋超過十坪以上者分配一間土地，未超過者半間土
地」；被上訴人之房屋分別占用如附圖與附表一所示土地；系爭
坐落高雄市○○區○○段第一一七八地號土地於六十四年一月三
日登記為中華民國所有，上訴人為管理機關等情，為兩造所不爭
執之事實。次查高雄市政府係因辦理中洲渡輪碼頭聯外道路工程
需拆除工程用地上之房屋，始邀集上訴人、高雄市旗津區公所、
中洲派出所等，以斯時尚未登記為中華民國所有之系爭土地，透
過非單方公法上意思表示之合意協調行為，利用互換土地的方式
，將系爭土地交付牴觸戶占有使用，牴觸戶係以遷讓原占有之土
地為對價，占有使用系爭土地，該合意之性質與租賃無異。而系
爭土地在尚未登記由何機關任管理人前，應由中華民國直接管理
。換言之，高雄市政府、上訴人、高雄市旗津區公所、中洲派出
所等，係為解決高雄市政府拆除工程用地上房屋之補償問題，以
提供當時尚未登記為中華民國所有，但中華民國可支配之系爭土
地予牴觸戶使用之方式，代替其應行之補償義務。高雄市政府、
上訴人、高雄市旗津區公所、中洲派出所等將系爭土地出租，係
屬為中華民國管理土地之行為，可認上開租賃契約之出租人為中
華民國，中華民國係租約之主體，應受租約之拘束，嗣後登記為
系爭土地管理機關之上訴人，亦應受該租約之拘束。被上訴人係
牴觸戶或牴觸戶之繼受人，得依租賃契約合法占有使用系爭土地
。故上訴人主張被上訴人無權占有系爭土地，依民法第七百六十
七條規定及不當得利之法律關係，請求被上訴人拆屋還地及返還
相當於租金之利益，為無理由，不應准許等詞，為其判斷之基礎
。
惟查租賃係契約之一種，必須雙方當事人意思表示一致，始能成
立。上開六十三年二月二十五日土地分配協調會討論事項（一）
之２固記載：「牴觸拆除房屋超過十坪以上者分配一間土地，未
超過者半間土地」，然並未記載其係出租系爭土地，亦未記載出
租人及租金額，上訴人並於翌日函覆高雄市政府及高雄市旗津區
公所，略以：牴觸戶遷建土地位置係本局計劃建築工作船碼頭用
地，歉難同意等語，且六十三年一月二十一日之協調會討論及結
論三記載：「該地係未登錄地，現無法承租，俟依法定程序登錄
後向管理機關承租。結論：俟登錄後以牴觸戶自行向管理機關承
租」（見第一審卷第一宗三一一頁以下、三二四頁）。果爾，能
否謂首開記載係高雄市政府、上訴人、高雄市旗津區公所、中洲
派出所等出租系爭土地之意思表示，雙方當事人就訂立租賃契約
已互相表示意思一致，牴觸戶就系爭土地有租賃關係，即不無研
求之餘地。原審遽謂牴觸戶與中華民國間就系爭土地訂有租約，
被上訴人得依該租約合法占有使用系爭土地，已有可議。次查五
十八年一月二十七日制定公布之國有財產法第一條規定，國有財
產之取得、保管、使用、收益及處分，依本法之規定；本法未規
定者，適用其他法律。第二條第二項規定，凡不屬於私有或地方
所有之財產，除法律另有規定外，均應視為國有財產。第四條第
一項規定，國有財產區分為公用財產與非公用財產兩類。第十一
條規定，公用財產以各直接使用機關為管理機關，直接管理之。
第十二條規定，非公用財產以財政部國有財產局為管理機關，承
財政部之命，直接管理之。第十三條規定，財政部視國有財產實
際情況之需要，得委託地方政府或適當機構代為管理或經營。系
爭土地原係未登錄地，於六十四年一月三日始登記為台灣省所有
，有土地登記簿謄本在卷可稽（見原審卷一九六頁以下），於六
十三年二月二十五日時，系爭土地係屬國有財產，斯時高雄市政
府、高雄市旗津區公所、中洲派出所等，似非系爭土地之管理機
關，原審未遑查明上開機關有無出租系爭土地之權限，竟謂渠等
係為中華民國管理土地而將系爭土地出租，中華民國為租約之主
體，嗣後登記為系爭土地管理機關之上訴人，應受該租約之拘束
，亦有未合。上訴論旨，指摘原判決違背法令，求予廢棄，非無
理由。
據上論結，本件上訴為有理由。依民事訴訟法第四百七十七條第
一項、第四百七十八條第二項，判決如主文。
中    華    民    國  九十七  年    九    月    四    日
                      最高法院民事第七庭
                          審判長法官  劉  福  來
                                法官  陳  國  禎
                                法官  陳  重  瑜
                                法官  吳  麗  女
                                法官  簡  清  忠
      本件正本證明與原本無異
                                      書  記  官
中    華    民    國  九十七  年    九    月   十六   日
                                                      K


司法院資訊處製作；財團法人民間司法改革基金會備份。
